臺灣高等法院臺中分院民事判決
110年度上易字第253號
上  訴  人  吳崇綱

被 上訴 人  辛解元

上列當事人間請求履行契約事件，上訴人對於中華民國110年2月
5日臺灣彰化地方法院109年度訴字第1443號第一審判決提起上訴
，本院於110年10月27日言詞辯論終結，判決如下：
    主  文
上訴駁回。
第二審訴訟費用由上訴人負擔。
    事實及理由
壹、程序方面：
一、按當事人因患病不能於言詞辯論期日到場者，若無可認為有
    不能委任訴訟代理人到場之情形，俱非因天災或不可避之事
    故而不到場(最高法院28年渝上字第1574號判決先例參照)。
    至當事人因患病以外其他事由不能到場者，亦應為同一解釋
    。  
二、查上訴人經合法通知，未於言詞辯論期日到場，僅具狀陳稱
    伊當日因故在臺北出差，而無法到庭辯論云云，惟未據提出
    可即時調查之證據以為釋明，且依上訴人所述情形，難謂合
    於民事訴訟法第386條各款等一造辯論之消極要件，亦無不
    能委任訴訟代理人到場之情形，爰依被上訴人之聲請，一造
    辯論而為判決。
貳、實體方面：
一、被上訴人主張：
    兩造於民國108年8月間分別簽訂室內空間設計規劃委任契約
    書、裝修工程承攬合約書(以下合稱系爭契約)，約定設計費
    新臺幣(下同)10萬元，工程總價146萬元，由上訴人為被上
    訴人就門牌臺中市○○區○○○街00巷00號房屋(下稱系爭房屋)
    進行室內設計及裝璜施工(下稱系爭工程)。被上訴人已給付
    上訴人150萬9,000元(設計費10萬元、工程款140萬9,000元
    ，以下合稱系爭款項)。詎上訴人陸續收取系爭款項後，竟
    藉故拖延，幾經被上訴人催促，仍未完成系爭工程。被上訴
    人遂另行僱工完成系爭工程，為此支出118萬5,000元工程款
    。兩造因此於109年1月13日協商善後事宜，上訴人最後同意
    將於109年2月25日、同年3月25日各返還工程款40萬元、55
    萬6,060元(合計95萬6,060元)予被上訴人，並書立憑據為證
    (下稱系爭憑據)，詎屆期仍未履行。至上訴人抗辯原工程款
    金額以69折計算，及其書立系爭憑據時，精神不佳，均非事
    實。爰依系爭憑據即和解契約之法律關係，請求上訴人應給
    付95萬6,060元，及自支付命令送達翌日即109年10月27日起
    至清償日止，按年息5%計算之利息(下稱95萬6,060元本息)
    。
二、上訴人則以：
    系爭工程總價原以69折計算，上訴人進場施作後因精神狀況
　　欠佳，而無法繼續施作，故與被上訴人簽訂系爭憑據，達成
　　和解。惟上訴人嗣後發現系爭憑據所載和解金額，係以未折
　　扣之報價計算，其計算方式及金額均有錯誤。又因上訴人有
　　精神病史，簽立系爭憑證時飽受幻覺幻聽所擾，則系爭憑據
　　當屬無效。被上訴人本於系爭憑據，請求上訴人給付95萬6,
　　060元本息，應無依據。
三、兩造之聲明：
  ㈠上訴人之上訴聲明：
　⒈原判決廢棄。
　⒉被上訴人於第一審之訴駁回。
　㈡被上訴人之答辯聲明：
　　上訴駁回。
四、兩造不爭執事項(部分用語及編排順序依卷證文義略作調整)
    ：
  ㈠兩造於108年8月間簽訂系爭契約(被上訴人以其妻黎麗姮名
　　義簽約)，約定設計費10萬元，工程總價146萬元，由上訴人
　　為被上訴人設計及施作系爭工程。被上訴人已給付上訴人系
　　爭款項(見原審卷第25-45、95-96頁，本院卷第69-83頁)。
  ㈡系爭工程未完工部分，由被上訴人另行僱工施作完成，因此
　　支出118萬5,000元工程款(見原審卷第97頁) 。
  ㈢上訴人於109年1月13日簽立系爭憑據，同意將於109年2月25
　　日、同年3月25日各返還工程款40萬元、55萬6,060元(合計
　　95萬6,060元)予被上訴人【見臺灣彰化地方法院109年度司
    促字第11256號支付命令卷(下稱支付命令卷)第29頁、原審
    卷第61頁】。
  ㈣上訴人自109年1月6日起至同年月8日止，曾前往彰化基督教
　　財團法人鹿港基督教醫院(下稱鹿基醫院)精神科病房住院治
　　療(見本院卷第21-23頁) 。
五、兩造爭執事項(部分用語及編排順序依卷證文義略作調整)：
  ㈠上訴人於簽立系爭憑據時是否已達無意識之程度？
  ㈡被上訴人依系爭憑據之法律關係，請求上訴人應給付95萬6,
　　060元本息，是否有據？　　　　　　　　 
六、本院之判斷： 　　　
  ㈠精神狀態爭點部分： 
　⒈按「無行為能力人之意思表示，無效；雖非無行為能力人，
    而其意思表示，係在無意識或精神錯亂中所為者亦同」，民
    法第75條定有明文，其規範意旨在兼顧表意人權益及交易安
    全。是未受監護宣告之成年人，其非無行為能力人，其所為
    之意思表示，原則上為有效，僅於意思表示在無意識或精神
    錯亂中所為時方屬無效。所謂無意識，係指全然欠缺意思能
    力而不能為有效之意思表示而言。未受監護宣告之成年人，
    於行為時縱不具備正常之意思能力，然未達上開全然欠缺意
    思能力之程度，仍難謂其意思表示係在無意識中所為(最高
    法院109年度台上字第2398號判決意旨參照)。次按債權人就
    訂約時，債務人並非無行為能力(民法第75條、第87條第1項
    、第92條)，無須舉證。如債務人抗辯此等一般要件之欠缺
    ，應由債務人負舉證責任。
　⒉查上訴人係69年出生之成年人，未曾受監護宣告，有其戶籍
    資料在卷可稽(見支付命令卷第13頁)。依上說明，上訴人抗
    辯伊簽立系爭憑證時無行為能力，自應由上訴人負舉證責任
    。
　⒊惟查依上訴人所提鹿基醫院出院摘要，其中病史欄記載：上
    訴人自109年1月6日起至同年月8日止，曾前往鹿基醫院精神
    科病房住院治療(見兩造不爭執事項第㈣項)，及其因債務壓
    力大，故有失眠、飲酒狀況，也曾出現割腕等行為，並有注
    意力欠佳，與疑似要跳樓情事；住院治療情形欄則記載：(
    上訴人)自訴耳邊會聽到幻聽，幻聽會指使自己...否認幻聽
    干擾等內容(見本院卷第21、23頁)。基此，所謂幻聽僅屬 
    上訴人向醫師之自訴內容，其後亦否認伊受幻聽干擾，則上
    訴人縱有前述精神欠佳之病史，依其情形難認已達精神錯亂
    或無意識之程度。
　⒋又查被上訴人主張系爭憑據係上訴人接到其存證信函後，主
    動與其聯絡，如期前往被上訴人開設之大里雜貨店所締結，
    上訴人當時精神狀況正常，黎麗姮亦在場徵詢上訴人是否同
    意錄音，上訴人並親蓋手印等情(見本院卷第64頁)，為上訴
    人所不爭執。基此，亦難認上訴人簽立系爭憑據時已達精神
    錯亂或無意識之程度。
　⒌此外，未據上訴人提出其他具體證據以佐其說，是其抗辯簽
    立系爭憑證時為幻覺幻聽所干擾，而否認系爭憑據之效力，
    應無依據，要難憑採。
　㈡請求給付95萬6,060元本息部分：
　⒈按和解不得以錯誤為理由撤銷之，但當事人之一方，對於他
    方當事人之資格或對於重要之爭點有錯誤而為和解者不在此
    限，此觀民法第738條之規定至明。此種撤銷權之行使，既
    係以錯誤為原因，則民法第90條關於以錯誤為原因，行使撤
    銷權除斥期間之規定，於此當有其適用。又錯誤之意思表示
    ，在未撤銷前仍為有效，且其撤銷權須自意思表示1年內行
    使之，逾期即行消滅(最高法院83年台上字第2383號判決先
    例參照)。
　⒉查兩造就上訴人未完成系爭工程所生爭執，既簽立系爭憑據
    ，約定由上訴人分2期返還部分工程款即95萬6,060元，其目
    的在於終止已收工程款而未完工之爭執，自屬和解契約之性
    質。
　⒊次查上訴人雖抗辯系爭憑據所載和解金額，係以未折扣之報
    價計算，其計算方式及金額均有錯誤，並提出估價單總表為
    證(見原審卷第15頁以下)。惟此情為被上訴人所否認，且經
    比對被上訴人所提同樣式估價單總表，其上核無69折及相關
    計算式之記載，僅記載「議價1,460,000」(見本院卷第79頁
    )，足見前開69折及計算式之記載，係兩造合意工程總價
　　146萬元後，上訴人所為片面記載，自難認其簽立系爭憑據
    時有何重要爭點錯誤可言。況系爭工程未完工部分，由被上
    訴人另行僱工施作完成，因此支出118萬5,000元工程款(見
    兩造不爭執項第㈡項)，其金額遠逾系爭憑據所載和解金額
　　95萬6,060元，益徵上訴人所謂計算錯誤云云，要難憑採。
　⒋至上訴人所述計算方式及金額均有錯誤，縱屬真實，惟上訴
    人未於締結系爭憑據後1年內撤銷之，卻延至109年10月30日
    始以支付命令聲明異議狀抗辯有錯誤情事(見原審卷第13頁)
    ，其撤銷權早已消滅，自不得再以錯誤為由主張其他權利。
　⒌從而，被上訴人本於系爭憑據內容，請求上訴人應給付95萬6
    ,060元本息，應有憑據。　　 　       　𨺟
七、綜上所述，被上訴人依系爭憑據即和解契約之法律關係，請
    求上訴人應給付95萬6,060元本息，即屬正當，應予准許。
    從而原審所為上訴人敗訴之判決，並無不合。上訴論旨指摘
    原判決不當，求予廢棄改判，為無理由，應駁回上訴。
八、本件事證已臻明確，兩造其餘之攻擊或防禦方法及所用之證
    據，經本院斟酌後，認為均不足以影響本判決之結果，爰不
    逐一論列，附此敘明。
九、據上論結，本件上訴為無理由，依民事訴訟法第449條第1項
    、第78條、第463條、第385條第1項前段，判決如主文。
中　　華　　民　　國　　110 　年　　11　　月　　17　　日
    　　      民事第二庭  審判長 法　官  楊 國 精
　　　　　　　　　　　　         法　官  陳 得 利
      　　　　　　　　　　       法  官  陳 正 禧 
正本係照原本作成。             
不得上訴。
                                 書記官  陳 三 軫 
　　　　　　　　　　　　　　　　　
中　　華　　民　　國　　110 　年　　11　　月　　17　　日